臺灣高等法院高雄分院民事判決
                                      110年度上字第234號
上  訴  人  吳文章  

            芊宏毅營造有限公司


前列一人                                  
法定代理人  蔣意美  
訴訟代理人  洪耀宗律師  
被上訴人    新光產物保險股份有限公司

法定代理人  吳昕紘                                  
訴訟代理人  謝景宇  
            林永發  
上列當事人間請求侵權行為損害賠償事件，上訴人對於中華民國
110年5月10日臺灣屏東地方法院109年度訴字第487號第一審判決
提起上訴，本院於111年4月20日言詞辯論終結，判決如下：
    主  文
原判決關於命上訴人芊宏毅營造有限公司連帶給付部分，及該部
分訴訟費用負擔之裁判均廢棄。
上開廢棄部分，被上訴人於第一審之訴駁回。
上訴人吳文章之上訴駁回。
第一、二審訴訟費用由上訴人吳文章負擔。
    事實及理由
一、本件上訴人均未於言詞辯論期日到場，核無民事訴訟法第38
    6條所列各款情形，爰依被上訴人聲請，由其一造辯論而為
    判決。
二、被上訴人主張：上訴人吳文章於民國107年10月22日，在屏
    東縣○○鄉○道○號高架橋P115號橋墩處，駕駛上訴人芊宏毅營
    造有限公司（下稱芊宏毅公司）所有由被上訴人承保之車牌
    號碼000-0000號自用小客車（下稱系爭汽車），故意倒車撞
    擊訴外人方士瑜致死（下稱系爭事件），上訴人業依強制汽
    車責任保險法第25條第1項規定，賠付方士瑜家屬新臺幣（
    下同）2,002,916元，自得依同法第29條第1項第3款規定，
    代位向吳文章請求賠償。又芊宏毅公司借車予吳文章使用肇
    生系爭事件，依民法第185條規定，視為共同行為人，應負
    連帶賠償責任。芊宏毅公司之法定代理人蔣意美同意借車予
    吳文章，依公司法第23條第2項規定，亦應負連帶賠償責任
    。為此，依強制汽車責任保險法第29條第1項第3款、民法第
    185條、公司法第23條第2項規定提起本件訴訟等語。並聲明
    ：吳文章、芊宏毅公司、蔣意美應連帶給付被上訴人2,002,
    916元，及自起訴狀繕本送達翌日起至清償日止，按年息5％
    計算之利息。
三、上訴人方面：
  ㈠芊宏毅公司、蔣意美則以：系爭汽車係蔣意美洽辦業務及巡
    視工地之交通工具，吳文章未經蔣意美同意，擅自取走鑰匙
    使用系爭汽車，蔣意美當時並不知情，遑論有預見吳文章嗣
    後駕駛系爭汽車撞擊他人致死之可能，芊宏毅公司亦未同意
    吳文章使用或管理系爭汽車，並不符合強制汽車責任保險法
    第29條第1項第3款規定：「被保險人有故意行為，致被保險
    汽車發生汽車交通事故」之要件。依強制汽車責任保險法40
    條規定，本事故應屬特別補償基金應補償事件，非保險人（
    被上訴人）應為保險給付，更不應代位請求權人行使求償權
    利。又案發現場係訴外人長利營造股份有限公司（下稱長利
    公司）之營建工地，吳文章非為芊宏毅公司服勞務，事故發
    生之原因與芊宏毅公司或蔣意美均無關係，被上訴人要求渠
    等負連帶賠償責任並無理由等語為辯。
  ㈡吳文章則以：伊對於被上訴人請求金額並無意見，但伊並非
    故意殺人。伊與蔣意美為男女朋友，當日蔣意美在睡覺，伊
    自行取走鑰匙駕車，蔣意美並不知情等語為辯。
四、原審判決吳文章、芊宏毅公司應連帶給付被上訴人2,002,91
    6元本息，而駁回對蔣意美部分之請求。吳文章、芊宏毅公
    司均不服，提起上訴。上訴聲明：㈠原判決廢棄。㈡被上訴人
    於第一審之訴駁回。被上訴人答辯聲明：上訴駁回（至原審
    判決駁回被上訴人對蔣意美之請求部分，未據聲明不服，已
    確定）。
五、兩造不爭執事項：
　㈠訴外人吳新貴因與吳文章有工程款糾紛，於107年10月22日上
    午7時許偕同方士瑜、張啟明至吳文章受僱之屏東縣○○鄉○道
    ○號高架橋下工地詢問吳文章還款意願，過程中雙方發生不
    愉快，吳文章駕駛系爭汽車加速倒車，站在該車正後方之方
    士瑜閃避不及，遭系爭汽車猛力撞擊倒地並輾壓至車輛底盤
    下方，經送醫急救，於同日上午9時許，仍因呼吸衰竭死亡
    。吳文章上開犯行業經原法院107年度重訴字第19號、本院1
    09年度上訴字第736號、最高法院110年度台上字第3459號刑
    事判決認定成立殺人既遂罪判刑確定在案。
  ㈡系爭汽車為芊宏毅公司所有，蔣意美為芊宏毅公司之負責人
    ，事發當時與吳文章為男女朋友。
  ㈢被上訴人業依強制汽車責任保險法第25條規定賠付方士瑜家
    屬2,002,916元。　
六、本院論斷：
  ㈠按強制汽車責任保險法第9條第2項規定：本法所稱被保險人
    ，指經保險人承保之要保人及經該要保人同意使用或管理被
    保險汽車之人。該條款於94年2月5日修正理由謂：「被保險
    人之範圍，除依第一項規定向保險人申請訂立本保險契約且
    經保險人承保者外，經該要保人同意而使用或管理被保險汽
    車之人，亦應為本保險之被保險人範圍，且同意不僅包括事
    前允許亦包括事後承認，俾符合一般汽機車所有人同意親朋
    好友使用其車輛之現況。爰修正現行條文被保險人之定義，
    列為第2項。又若非被保險人所致之汽車交通事故，則應由
    特別補償基金補償，非本條規範範圍。是以於未經要保人直
    接表示同意使用之情況下，應判斷依一般社會常情，是否可
    認有事前允許或事後同意之可能」。芊宏毅公司、吳文章固
    一致指稱蔣意美並不知情、蔣意美或公司均未同意吳文章駕
    駛系爭汽車情事，然吳文章與芊宏毅公司之法定代理人蔣意
    美為共同育有子女之男女朋友，吳文章可自由進出蔣意美住
    處，縱蔣意美事前並不知悉吳文章擅自開走系爭汽車，然以
    兩人關係之密切，依一般社會常情判斷，吳文章自行取得汽
    車鑰匙駕駛，蔣意美（或芊宏毅公司）事後應也會同意，是
    吳文章雖非系爭汽車保險之要保人，然應屬經要保人即芊宏
    毅公司同意使用之人，而為強制汽車責任保險法規定之「被
    保險人」之屬。
　㈡又強制汽車責任保險法第29條第1項第3款規定：「被保險人
    有下列情事之一，致被保險汽車發生汽車交通事故者，保險
    人仍應依本法規定負保險給付之責。但得在給付金額範圍內
    ，『代位行使』請求權人對被保險人之請求權…三、故意行為
    所致」，上開規定本質上乃行使保險代位權之性質，係基於
    受害人損害賠償請求權之法定移轉，移轉前後，債權具有同
    一性，保險人行使之權利，即為受害人對被保險人之損害賠
    償請求權，並非獨立之求償權。是其適用之前提係建立在須
    保險責任事故發生，受害人對被保險人（加害人）有損害賠
    償請求權，保險人始負有履行給付保險金之義務，若被保險
    人有強制汽車責任保險法第29條所列各款之情形時，始得對
    被保險人求償。而吳文章為強制汽車責任保險法規定之「被
    保險人」，系爭事件係吳文章駕駛系爭汽車加速倒車猛力撞
    擊站在該車正後方之方士瑜所致，吳文章並因此經前開刑事
    判決認定成立殺人罪判刑確定在案，已如前述，是以被上訴
    人依前揭法條請求故意肇致系爭事件之吳文章給付其已償付
    之保險金，固屬有據。芊宏毅公司為系爭汽車保險契約之「
    被保險人」，芊宏毅公司為法人，其雖仍得適用民法第184
    條規定，擔負自己侵權行為責任（最高法院108年度台上字
    第2035號裁判參照），然其並未對方士瑜有何故意侵害行為
    ，且汽車之通常使用方式係用以代步，並非作為犯罪工具使
    用，故芊宏毅公司縱同意借車給吳文章使用，此「故意」借
    車之行為亦非導致系爭事件之原因，自不得直接適用前揭規
    定。而被上訴人既係行使保險代位權，則芊宏毅公司是否需
    為吳文章之侵權行為擔負連帶賠償責任，應視芊宏毅公司與
    吳文章間有無民法第185條或第188條第1項之關係而定。
　㈢被上訴人主張芊宏毅公司出借車輛及吳文章故意行為導致方
    士瑜死亡，此二故意行為結合造成損害，芊宏毅公司借車予
    吳文章，視為共同行為人，應負連帶賠償責任云云（本院卷
    第129頁）。查：
　⒈民法第185條第1項所謂之數人共同不法侵害他人之權利，係
    指各行為人均曾實施加害行為，且各具備侵權行為之要件而
    發生同一事故者而言，是以各加害人之加害行為均須為不法
    ，且均須有故意或過失，並與事故所生損害具有相當因果關
    係者始足當之；第二項所稱之幫助人，係指幫助他人使其容
    易遂行侵權行為之人，其主觀上須有故意或過失，客觀上對
    於結果須有相當因果關係，始須連帶負損害賠償責任（最高
    法院92年度台上字第1593號裁判要旨參照）。
　⒉吳文章為擁有適當駕駛執照之成年人，事發當日並未飲酒，
    此據吳文章陳明在卷，被上訴人對此亦未有何反對陳述（本
    院卷第93頁）。而吳文章當日駕駛系爭汽車係前往其受僱之
    工地工作，因吳新貴與之有債務糾紛，吳新貴偕同方士瑜、
    張啟明至該處催款，雙方發生不愉快，吳文章乃駕駛系爭汽
    車加速倒車撞擊方士瑜致死，此經本院調閱前開刑事卷宗核
    閱無訛。而汽車之通常使用方式係用以代步，並非作為犯罪
    工具使用，且吳文章擁有適當駕照、並未飲酒，為適格駕駛
    人，其駕駛車輛用以通勤至工作地點，為車輛之正常使用方
    式，芊宏毅公司單純借車之行為並無不法可言，自無成立民
    法第185條第1項共同侵權之可能。又當日吳新貴偕同方士瑜
    到場討債為偶發事件，吳文章以倒車方式撞死方士瑜，更為
    常人所無法預見，芊宏毅公司縱同意借車給吳文章使用，衡
    情亦無預見吳文章駕駛系爭汽車撞死方士瑜之可能，自無以
    故意或過失之幫助行為，幫助吳文章不法侵害他人權利可言
    ，亦不符合民法第185條第2項規定。
　⒊又受僱人因執行職務，不法侵害他人之權利者，由僱用人與
    行為人連帶負損害賠償責任，民法第188條第1項前段固有明
    文。查系爭事件現場工地係由長利公司所承包，長利公司將
    部分工項發包予其他包商施做，但並不包含芊宏毅公司，而
    吳文章係由長利公司聘僱擔任現場工地品管人員，此有長利
    公司函文可稽（本院卷第229-231頁），並經屏東縣政府函
    覆確認上開工地係由吳文章擔任承包商長利公司品管人員可
    考（本院卷第283-291頁）。又系爭汽車外觀並未噴有芊宏
    毅公司名稱，亦有該車照片附於前開刑事卷宗可參（偵字卷
    第38、40頁）。是以，吳文章當時雖駕駛系爭汽車行兇，但
    客觀上無為芊宏毅公司執行職務之外觀，其與芊宏毅公司間
    並無僱傭關係存在，實質上亦非為芊宏毅公司執行職務，自
    無民法第188條第1項前段適用之餘地。
　⒋綜上，芊宏毅公司並非共同侵權行為人，亦無幫助行為而無
    從認屬民法第185條之共同行為人，更與吳文章無僱傭關係
    而無擔負民法第188條第1項前段僱用人責任之餘地，故芊宏
    毅公司無須為吳文章之侵權行為擔負連帶賠償責任，受害人
    對芊宏毅公司即無損害賠償請求權存在，被上訴人自無從「
    代位行使」受害人對芊宏毅公司之請求權。是被上訴人依強
    制汽車責任保險法第29條第1項第3款規定，請求芊宏毅公司
    連帶賠償，即屬無據。
七、綜上所述，被上訴人依強制汽車責任保險法第29條第1項第3
    款規定，請求吳文章給付2,002,916元本息部分，為有理由
    ，其請求芊宏毅公司應就上開給付擔負連帶賠償責任部分，
    則屬無據。原審為芊宏毅公司敗訴之判決，尚有未恰，芊宏
    毅公司上訴指摘原判決不當，求予廢棄改判，為有理由，應
    由本院予以廢棄改判如主文第2項所示。至其餘部分，原審
    命吳文章如數給付，並無不合。吳文章上訴論旨指摘原判決
    不當，求予廢棄改判，為無理由，應駁回上訴。
八、本件事證已臻明確，兩造其餘之攻擊或防禦方法及所用之證
    據，經本院斟酌後，認為均不足以影響本判決之結果，爰不
    逐一論列，附此敘明。
九、據上論結，本件芊宏毅公司之上訴為有理由、吳文章之上訴
    為無理由，判決如主文。
中　　華　　民　　國　 111　　年　　5 　　月　　18　　日
                            民事第五庭
                                審判長法  官  蘇姿月
                                      法  官  謝雨真
                                      法  官  郭宜芳
以上正本證明與原本無異。
如對本判決上訴，須於判決送達後20日內向本院提出上訴狀，其
未表明上訴理由者，應於上訴後20日內向本院提出上訴理由書（
均須按他造當事人之人數附繕本）。
上訴時應提出委任律師或具有律師資格之人之委任狀，並依附註
條文規定辦理。如委任律師提起上訴者，應一併繳納上訴審裁判
費。
中　　華　　民　　國   111    年    5    月    18    日
                                   書記官 盧姝伶
附註：
民事訴訟法第466 條之1 ：
對於第二審判決上訴，上訴人應委任律師為訴訟代理人，但上訴
人或其法定代理人具有律師資格者，不在此限。
上訴人之配偶、三親等內之血親、二親等內之姻親，或上訴人為
法人、中央或地方機關時，其所屬專任人員具有律師資格並經法
院認適當者，亦得為第三審訴訟代理人。
第1 項但書及第2 項情形，應於提起上訴或委任時釋明之。